Inventaris van het archief van het Sociaal-Psychiatrisch Studiegezelschap (SPS), 1953-1968 en de Vereniging "Het Sociaal-Psychiatrisch Studiegezelschap" (VSPS), 1969-1982 (1984)
Nationaal Archief, Den Haag
Sociaal-Psychiatrisch Studiegezelschap (SPS), later Vereniging "Het Sociaal-Psychiatrisch Studiegezelschap" (VSPS)
SPS / VSPS
1953-1984
merendeel 1953-1982
I21
1.50 meter; 111 inventarisnummers.
Nationaal Archief, Den Haag
Sociaal-Psychiatrisch Studiegezelschap (SPS) 1953-1968
Vereniging "Het Sociaal-Psychiatrisch Studiegezelschap" (VSPS) 1969-1982 (1984)
Het Sociaal-Psychiatrisch Studiegezelschap (SPS; 1953-1968) en de Vereniging "Het Sociaal-Psychiatrisch Studiegezelschap" (VSPS; 1969-1982; 1984) waren opgericht om op beleidsniveau gemeenschappelijke problemen in de sociale psychiatrie te bediscussiëren. Het gemeenschappelijk archief is geordend in stukken van algemene aard (notulen, correspondentie), stukken betreffende afzonderlijke onderwerpen en documentatie. Naast stukken over de organisatie (statuten, reglementen, bestuur, lidmaatschap, financiën) zijn er ook documenten van speciale commissies, zoals van de Commissie Bijzondere Opnemingen Psychiatrische Ziekenhuizen (BOPZ) en de werkgroep "uithuisplaatsing van kinderen". Onder de noemer documentatie zijn jaarverslagen, artikelen, nota's en rapporten, opleidingen en een categorie 'overige' te vinden.
Archiefvorming
Geschiedenis van de archiefvormer
Inleiding
Het Sociaal-Psychiatrisch Studiegezelschap (SPS) 1953 - 1968
Op 30 september 1952 stuurden dr. H. Kuipers, hoofd van de Centrale Dienst van Voor- en Nazorg in Groningen en dr. N. Speyer, leider afdeling Geestelijke Gezondheidszorg bij de G.G.D. in Den Haag, een brief aan hun collega's werkzaam in de geestelijke gezondheidszorg. In deze brief kwamen zij met een voorstel tot oprichting van een organisatie voor sociaal- psychiaters die, in verband met snelle veranderingen en ontwikkelingen op het gebied van de geestelijke hygiëne, met elkaar van gedachte konden wisselen en verschillende problemen konden bespreken.
Op 26 februari 1953 was de eerste bijeenkomst. Helaas zijn hier geen notulen van bewaard gebleven (vermoedelijk zijn die toen ook niet gemaakt) maar er is op die bijeenkomst wel besloten tot het formeren van een sociaal-psychiatrisch studiegezelschap. In deze en volgende vergaderingen werd aan de orde gesteld of men niet beter kon aansluiten bij een al bestaande vereniging en wie er konden toetreden tot dit gezelschap. Besloten werd het SPSG niet op te laten gaan in een al bestaande organisatie zoals de sectie Sociale Psychiatrie van de Centrale Vereniging tot Behartiging van de Belangen van Geestelijk Gestoorden, dat een praktisch ingesteld orgaan was of in de sectie Sociale Psychiatrie van de Nederlandse Vereniging voor Psychiatrie en Neurologie die een wetenschappelijke opzet had. Men verkoos een onafhankelijk gezelschap te zijn van mensen in beleidsfuncties die wilden praten over gemeenschappelijke problemen.
Vijf maal per jaar werd er vergaderd - in juli met excursie - over verschillende onderwerpen, die steeds ingeleid werden door een der leden waarna er een discussie volgde. Een kleine indruk van de onderwerpen: de Bna-opleiding voor psychiatrische verpleegkundigen, a-socialiteit, beroepsgeheim, de medisch-opvoedkundige bureaus (MOB's) en therapie van het alcoholisme.
Een officieel bestuur kende het studiegezelschap niet, maar wel koos men een voorzitter die de ledenvergaderingen leidde. De voorzitter werd bijgestaan door een secretaris die de agenda's en notulen rondstuurde.
Nadat een ad hoc commissie zich had beraden over een nieuwe structuur koos het studiegezelschap in 1968 voor een voortzetting als vereniging. Op 29 november 1968 kreeg het statuten (in januari 1970 goedgekeurd bij Koninklijk Besluit). Vanaf dat moment droeg het SPSG de naam Vereniging "Het Sociaal-Psychiatrisch Studiegezelschap" (VSPS).
De Vereniging "Het Sociaal Psychiatrisch Studiegezelschap" (VSPS) 1969 - 1982
Als doelstelling had de VSPS het bevorderen van een constituerende beleidsvorming op het gebied van de sociale psychiatrie alsmede het voorbereiden van beleid en beleidsuitvoering in de sociale psychiatrie.
Door middel van overleg, het onderhouden van (inter)nationale contacten en het stimuleren en voorbereiden van wetenschappelijk werk op het gebied van de sociale psychiatrie trachtte men dit doel te bereiken.
De VSPS kreeg een bestuur bestaande uit vijf leden gekozen door de ledenvergadering. Naast de voorzitter kende men een secretaris en een penningmeester.
Lid van de VSPS kon men worden als men psychiater was met een volledige dienstbetrekking in de ambulante geestelijke gezondheidszorg. Tevens moest men aan het hoofd staan van een sociaal-psychiatrische dienst. Aan deze bepalingen werd strikt de hand gehouden. Het ledental van de VSPS schommelde tussen de 30 en 40 leden.
Een belangrijke commissie van de VSPS was de Commissie inzake de Wet Bijzondere Opneming in Psychiatrische Ziekenhuizen (BOPZ). Deze wet was nodig omdat de bestaande wet, de Krankzinnigenwet uit 1884, sterk verouderd was. Het ministerie van sociale zaken en volksgezondheid bereidde deze nieuwe wet voor. De BOPZ-Cie. heeft in haar bestaan (1972 - 1979, 1982 - 1983) twee nota's uitgebracht.
In de ledenvergadering van februari 1982 besloot men tot opheffing van de VSPS. De vereniging kreeg te weinig nieuwe leden mede vanwege het feit dat er ook andere gezelschappen en organisaties bestonden voor sociaalpsychiaters.
Namenlijst "bestuursleden" SPSG
Voorzitters:
1953 - 1962 P.A.H. Baan
1963 - 1965 J.A.J. Barnhoorn
1966 - 1968 S.J.P. Dercksen
Secretarissen:
1953 - 1956 H. Kuipers
1957 - 1959 J. Kloek
1960 - 1961 N. Speyer
1962 - 1968 W.A. Vaandrager
Namenlijst bestuursleden VSPS
Voorzitters:
1968 - 1969 S.J.P. Dercksen
1970 - 1975 J. van Londen
1976 - 1977 H. Verhagen
1978 - 1982 Th.P. Pijnenburg
Secretarissen:
1969 - 1975 F.W. Frets
1976 - 1982 P.J. van Staveren
Penningmeesters:
1969 - 1978 J.Th.M. Dewez
1978 - 1982 M.H. Oberius Kapteijn
Geschiedenis van het archiefbeheer
Archief en inventarisatie
Naast de secretaris van het bestuur beschikte het gezelschap vanaf ca. 1961 over een administratief medewerkster, F. Hamer. Deze werkte ook voor het Willem Arntsz Huis, een psychiatrisch ziekenhuis in Utrecht, waar de SPSG een vergaderruimte had. Zij notuleerde en verstuurde poststukken e.d. Hier werd ook het archief bijgehouden. Na de liquidatie besloot de secretaris dr. P.J. van Staveren om het archief zelf te beheren. Na verloop van tijd is het met aanvullingen van de archiefstukken van verschillende bestuursleden zoals F.W. Frets, J. Ferguson, J. Th.M. Dewez en W. Wisman via het Arntsz-Huis terechtgekomen bij het Trimbos-instituut in Utrecht.
De verwerving van het archief
Inbewaringgeving van een particulier archief, niet in eigendom verkregen
Inhoud en structuur van het archief
2.19
Ordening van het archief
Het archief is geordend in stukken van algemene aard, stukken betreffende afzonderlijke onderwerpen en documentatie.
Aanwijzingen voor de gebruiker
Openbaarheidsbeperkingen
Volledig openbaar.
Materiële beperkingen
Aanvraaginstructie
Openbare archiefstukken kunnen online worden aangevraagd en gereserveerd. U kunt dit ook via de terminals in de studiezaal van het Nationaal Archief doen. Om te kunnen reserveren dient u de volgende stappen te volgen:
U maakt een profiel aan op www.gahetna.nl, en logt vervolgens in
Via de archiefinventaris (alleen de beschrijvingen met rode nummers) selecteert u het gewenste archiefstuk door op de knop 'Reserveren' te klikken
In het volgende scherm geeft u aan op welke dag u het archiefstuk wilt inzien
Indien u zich bevindt in de studiezaal en een tafelnummer heeft ontvangen kunt u dit nummer vermelden. Als u geen tafelnummer heeft kunt u tafelnummer 777 laten staan
Vervolgens bevestigt u uw reservering door deze te versturen.
Verwant materiaal
Beschikbaarheid van kopieën
Beschrijving van de series en archiefbestanddelen
- STUKKEN VAN ALGEMENE AARD, 1.
  - Notulen van de ledenvergaderingen, 1.1
    - Notulen van de ledenvergaderingen van het SPSG. Met agenda's en bijlagen., 1953-1968.; 1-12; 12 omslagen
      - 1953 - 1954, 1
      - 1955 - 1956, 2
      - 1957 - 1958, 3
      - 1959 - 1960, 4
      - 1961, 5
      - 1962, 6
      - 1963, 7
      - 1964, 8
      - 1965, 9
      - 1966, 10
      - 1967, 11
      - 1968, 12
    - Notulen van de ledenvergaderingen van de VSPS. Met agenda's en bijlagen., 1969-1982.; 13-26; 14 omslagen
      - 1969, 13
      - 1970, 14
      - 1971, 15
      - 1972, 16
      - 1973, 17
      - 1974, 18
      - 1975, 19
      - 1976, 20
      - 1977, 21
      - 1978, 22
      - 1979, 23
      - 1980, 24
      - 1981, 25
      - 1882, 26
    - Besluitenlijsten van de ledenvergaderingen., 1973-1976.; 27; 1 omslag
    - Lijst van onderwerpen besproken op de ledenvergaderingen van 1955 - 1977. In tweevoud, 28; 2 stukken
      .
  - Notulen van de bestuursvergaderingen, 1.2
    - Notulen van de bestuursvergaderingen van de VSPS. Met agenda's en bijlagen., 1969-1981.; 29-31; 3 omslagen
      - 1969 - 1972, 29
      - 1973 - 1975, 30
      - 1976 - 1981, 31
  - Correspondentie, 1.3
    - Correspondentie van het lid J. Ferguson met andere leden van het SPSG., 1952-1961.; 32; 1 omslag
    - Ingekomen en minuten van uitgegane stukken van het bestuur van het SPSG., 1964-1968.; 33-34, 111
      - 1964 - 1966, 33
      - 1967 - 1968, 34
      - 1954 - 1963, 111; 3 omslagen
    - Ingekomen en minuten van uitgegane stukken van het bestuur van de VSPS., 1969-1984.; 35-40; 6 omslagen
      - 1969 - 1971, 35
      - 1972 - 1973, 36
      - 1974 - 1975, 37
      - 1976 - 1977, 38
      - 1978 - 1979, 39
      - 1980 - 1984, 40
    - Ingekomen en minuten van uitgegane stukken van F.W. Frets, secretaris in het bestuur., 1968-1973.; 41-42; 2 omslagen
      - 1968 - 1970, 41
      - 1971 - 1973, 42
- STUKKEN BETREFFENDE AFZONDERLIJKE ONDERWERPEN, 2.
  - Organisatie, 2.1
    - Statuten en reglementen, 2.1.1
      - Statuten van de Nederlandse Vereniging van Sociaal-Psychiaters. Concept., 1969.; 43; 2 stukken
        In tweevoud.
        De hier vermelde naam is een conceptnaam voor het SPSG.
      - Statuten van de Nederlandse Vereniging van Leiders van Sociaal-Psychiatrische Diensten. Concept, 1969.; 44; 1 stuk
      - Statuten van de VSPS., 1969, 1970.; 45; 2 stukken
      - Verzoekschrift aan het Ministerie van Justitie om goedkeuring van de statuten. Met bijlagen. Afdruk., 1969.; 46; 1 stuk
      - Authentiek extract van een Koninklijk Besluit waarbij de statuten van de VSPS worden goedgekeurd., 1970.; 47; 1 stuk
      - Reglement van de VSPS. Met concepten., 1975.; 48; 3 stukken
    - Bestuur, 2.1.2
      Zie ook inv.nrs. 29 - 31; bestuursnotulen.
      - Correspondentie van het lid J. Ferguson met andere leden over het voorzitterschap van het SPSG., 1965.; 49; 1 omslag
      - Notulen van de gemeenschappelijke vergaderingen van het bestuur van de sectie Geneesheer-Directeuren van Psychiatrische Ziekeninrichtingen, het bestuur van het Sociaal-Psychiatrisch Studiegezelschap en de Hoofdinspecteur Geestelijke Volksgezondheid. Met bijlagen., 1971-1973; 50; 1 omslag
      - Aftredingsroosters van de bestuursleden., 1971, 1973, 1975.; 51; 3 stukken
  - Lidmaatschap, 2.2
    - Ledenlijsten., 1954, 1958 - 1960, 1963, 1965, 1967, 1969 - 1971, 1975, 1977 - 1978.; 52; 1 omslag
    - 'Classificatieschema'. Richtlijnen voor het indelen van de leden naar belangrijkheid, 1959. Met een aangepaste versie met andere namen, (1965)., 53; 2 stukken
    - Stukken betreffende een onderzoek van het bestuurslid J. Dewez naar het vergaderbezoek van de leden., 1971.; 54; 1 omslag
    - Staat houdende een overzicht van de aanwezigheid van leden bij de vergaderingen van 1976 - 1978., 55; 2 stukken
    - Ledenlijst met daarop aangegeven wie stemgerechtigd is tijdens de vergaderingen., 1982.; 56; 1 stuk
  - Financien, 2.3
    - Balansen en begrotingen van de vereniging., 1967 -1982.; 57; 1 omslag
    - Financiële stukken van de penningmeester J. Dewez. 1969 - 1978, 1983.; 58; 1 omslag
    - Staat houdende contributiegegevens van de leden., 1973.; 59; 1 stuk
    - Uitgegane stukken van de penningmeester betreffende betaling van de contributie. Doorslagen., 1974 - 1975.; 60; 1 omslag
    - Correspondentie van de penningmeester met de penningmeester van de Commissie Bijzondere Opnemingen Psychiatrische Ziekenhuizen (BOPZ-cie.)., 1974 -1975.; 61; 1 omslag
    - Kasboek van de vereniging., 1979-1982.; 62; 1 deeltje
  - Commissies, 2.4
    - Algemeen, 2.4.1
      - Lijst van commissies van het SPSG., Ca. 1960 - 1968.; 63; 1 stuk
      - Notulen van de vergaderingen van de commissie ad hoc "mogelijke organisatievormen en doelstellingen van het sociaal-psychiatrisch studiegezelschap". Met bijlagen., 1968.; 64; 1 omslag
      - Nota van de commissie ad hoc over een nieuwe structuur van het SPSG., 1968.; 65; 1 stuk
        Zie ook inv.nr. 13; notulen van de ledenvergadering van 29 nov. 1968.
    - Commissie Bijzondere Opnemingen Psychiatrische Ziekenhuizen (BOPZ Cie.) 1970, 1972 - 1979, 1982 - 1983., 2.4.2
      Zie ook inv.nr. 61.
      - Notulen van de besprekingen van het SPSG met W.L. Meijering, Geneeskundig Inspecteur voor de Geestelijke Volksgezondheid en C.J. Goudsmit, juridisch adviseur van het Ministerie van Sociale Zaken en Volksgezondheid over de wijzigingen in de krankzinnigenwet van 1884., 1970.; 66; 1 omslag
      - Notulen van de vergaderingen van de BOPZ-Cie.. Met agenda's en bijlagen., 1973-1979.; 67-68; 2 omslagen
        - 1973 - 1975, 67
        - 1975 - 1979, 68
      - Notulen van de vergaderingen van de nieuwe BOPZ-Cie., 1983.; 69; 1 omslag
        Op verzoek van de VSPS (in liquidatie) stelde de Nederlandse Vereniging voor Psychiatrie een nieuwe BOPZ-Cie. samen met daarin ook oud-leden van de VSPS-BOPZ-Cie.
      - Ingekomen stukken en minuten van uitgegane stukken van de BOPZ-Cie., 1970-1983.; 70-79; 10 omslagen
        - 1970, 70
        - 1971, 71
        - 1972, 72
        - 1973, 73
        - 1974, 74
        - 1975, 75
        - 1976, 76
        - 1977, 77
        - 1978, 78
        - 1979 - 1983, 79
      - Nota betreffende ontwerp -"Wet bijzondere opnemingen in psychiatrische ziekenhuizen", opgesteld door de BOPZ-Cie., 1972.; 80; 1 stuk
      - Nota "Bouwstenen voor een wet op de zorg voor geestelijk gestoorden", opgesteld door de BOPZ-Cie., 1979.; 81; 1 deel
      - Adressenlijsten van de leden van de BOPZ-Cie., 1978, 1983.; 82; 3 stukken
      - "Krankzinnigenwet". Wet van 1884 tot regeling van het Staatstoezicht op Krankzinnigen, editie Schuurman en Jordens. 1973. Met een toelichting opgesteld door een medewerker van het Ministerie van Volksgezondheid en Milieuhygiëne., 1976.; 83; 2 delen
      - Stukken van de Eerste en Tweede Kamer betreffende wijziging van de krankzinnigenwet van 1884., 1969-1981.; 84; 1 omslag
      - Wet Bijzondere Opnemingen in Psychiatrische Ziekenhuizen. Concept., 1979.; 85; 1 deel
      - Rapporten van de Werkgroep rechtspositie patiënten in psychiatrische ziekenhuizen, ingesteld door de Staatssecretaris van Volksgezondheid en Milieuhygiëne., 1977, 1978, 1980.; 86; 3 delen
      - Teksten van G.V.C. Dekker, adjunct algemeen secretaris van de Geneeskundige hoofdinspectie voor de geestelijke volksgezondheid betreffende de wet BOPZ, 1973, 1976 - 1978.; 87; 1 omslag
      - Teksten van J.W.M. Jongmans, psychiater en Geneesheer-directeur van psychiatrisch ziekenhuis "Coudewater", betreffende de wet BOPZ., 1974, 1975.; 88; 4 stukken
      - Stukken van de cliëntenbond betreffende de wet BOPZ., 1976.; 89; 2 stukken
      - Tijdschriftartikelen betreffende de wet BOPZ., 1971-1982.; 90; 1 omslag
    - Werkgroep "uithuisplaatsing van kinderen", 2.4.3
      Zie ook inv.nr. 15, notulen van de vergadering van 2 dec. 1971.
      - Register van notities over de maatregel "uithuisplaatsing". Met instructie en inhoudsopgave., 1971.; 91; 1 omslag
      - "Jantje, kind van wiens rekening?". Verslag van de werkgroep van haar onderzoek uithuisplaatsing van kinderen., 1973.; 92; 2 delen
      - Ingekomen stukken van de VSPS houdende verzoeken om toezending van het verslag "Jantje, kind van wiens rekening?"., 1973-1974.; 93; 1 omslag
- DOCUMENTATIE, 3.
  - Jaarverslagen, 3.1
    - Provinciaal jaarverslag van de geestelijke volksgezondheid in Limburg., 1962-1963.; 94; 1 deel
    - Jaarverslag van het Psychotherapeutisch Instituut "De Oosthoek"., 1973-1974.; 95; 1 deel
    - Jaarverslag van de Stichting voor de Geestelijke Volksgezondheid in Drenthe., 1975.; 96; 1 deel
  - Artikelen, 3.2
    - Artikelen van J. Euwema over preventie in de geestelijke volksgezondheid., 1978, 1979.; 97; 3 stukken
    - Artikelen van J. Bastiaans over gijzelneming., 1975.; 98; 2 stukken
  - Nota's en rapporten, 3.3
    - Nota's en artikelen over de aard en de organisatie van de sociale psychiatrie in de geestelijke gezondheidszorg., 1954-1967.; 99; 1 omslag
    - Nota's en rapporten betreffende herstructurering in de ambulante geestelijke gezondheidszorg., 1967-1976.; 100; 1 omslag
  - Opleidingen, 3.4
    - Stukken betreffende opleiding tot (sociaal-) psychiater en psychotherapeut., 1966, 1971 - 1979.; 101; 1 omslag
    - Stukken betreffende de opleiding tot sociaal-psychiatrische verpleegkundigen, gediplomeerden B., 1953-1955, 1963 - 1974.; 102; 1 omslag
  - Overige, 3.5
    - Stukken betreffende de forensische psychiatrie., 1954-1958, 1966, 1971.; 103; 1 omslag
    - Stukken betreffende zwakzinnigenzorg., 1963-1965, 1979.; 104; 1 omslag
    - Stukken betreffende de registratie van cliënten en activiteiten door instellingen in de geestelijke gezondheidszorg., 1975-1976.; 105; 1 omslag
    - Stukken betreffende wetswijzigingen op het gebied van maatschappelijke dienstverlening., 1968, 1973 - 1975.; 106; 1 omslag
    - Stukken betreffende acute hulpverlening (de 24-uurs bereikbaarheid) van sociaal-psychiatrische diensten., 1971.; 107; 1 omslag
      Zie ook inv.nr. 15; notulen SPS vergadering juni 1971.
    - Stukken betreffende het functioneren en organisatie van psychiatrische inrichtingen., 1970-1977, 1980.; 108; 1 omslag
    - Boekpublicaties betreffende sociale psychiatrie. Met inhoudsopgave., 1940, 1968, 1971, 1980.; 109; 1 omslag
    - Stukken betreffende diversen onderwerpen. Met inhoudsopgave., 1961, 1967 - 1976, 1980.; 110; 1 omslag